ACORDAO-COMPLETO-2545158

ACÓRDÃO 3584/2023 ATA 13/2023 - PRIMEIRA CÂMARA

Vistos, relatados e discutidos estes autos que tratam de recurso de reconsideração interposto por Raimundo Alves Carvalho, contra o Acórdão 15159/2021-TCU-Primeira Câmara;
Acórdão os Ministros do Tribunal de Contas da União, reunidos em Sessão da 1ª Câmara, diante das razoes expostas pelo Relator, e com fundamento nos artigos 32 e 33 da Lei 8.443/1992, em:
9.1. conhecer do recurso de reconsideração, para, no mérito, negar-lhe provimento;
9.2. dar conhecimento deste Acórdão ao recorrente e demais interessados, bem como à Procuradoria da República no Estado do Maranhão.

Recurso de reconsideração interposto por Raimundo Alves Carvalho, atual Prefeito de Presidente Dutra/MA, contra o Acórdão 15.159/2021-1ª Câmara

Primeira Câmara

Prefeitura Municipal de Presidente Dutra - MA.

3. Interessados/Responsáveis/Recorrentes:
3.1. Interessado: Fundo Nacional de Desenvolvimento da Educação (00.378.257/0001-81).
3.2. Responsáveis: Juran Carvalho de Souza (XXX.528.093-XX); Raimundo Alves Carvalho (XXX.769.258-XX).
3.3. Recorrente: Raimundo Alves Carvalho (XXX.769.258-XX).

13.1. Ministros presentes: Benjamin Zymler (na Presidência), Walton Alencar Rodrigues (Relator), Jorge Oliveira e Jhonatan de Jesus.
13.2. Ministro-Substituto presente: Weder de Oliveira.

WALTON ALENCAR RODRIGUES

Ministro Vital do Rêgo.

Adoto, como Relatório, a instrução elaborada no âmbito da então Secretaria de Recursos, vazada nos termos a seguir transcritos, com a qual anuíram os dirigentes da unidade técnica:
Trata-se de recurso de reconsideração (peças 88 e 89) interposto por Raimundo Alves Carvalho, Prefeito de Presidente Dutra - MA desde 1/1/2021 e em cujo mandato se deram os fatos, contra o Acórdão 15159/2021-TCU-Primeira Câmara - (Peça 71) .
0. Reproduz-se integralmente o teor do dispositivo da decisão:
ACORDAM os Ministros do Tribunal de Contas da União reunidos em Sessão da 1a Câmara, ante as razões expostas pelo Relator, em:
9.1. aplicar ao Sr. Juran Carvalho de Souza (CPF XXX.528.093-XX) , ex-prefeito de Presidente Dutra/MA, a multa prevista no art. 58, inciso IV e § 1°, da Lei 8.443/1992, no valor de R$ 10.000,00 (dez mil reais) , fixando-lhe o prazo de 15 (quinze) dias, a contar da notificação, para comprovar, perante o Tribunal (art. 214, inciso III, alínea "a", do Regimento Interno) , o recolhimento da dívida aos cofres do Tesouro Nacional, atualizada monetariamente desde a data deste acórdão até a dos efetivos recolhimentos, se for paga após o vencimento, na forma da legislação em vigor;
9.2. aplicar ao Sr. Raimundo Alves Carvalho (XXX.769.258-XX) , prefeito de Presidente Dutra/MA, a multa prevista no art. 58, inciso IV, da Lei 8.443/1992, no valor de R$ 3.000,00 (três mil reais) , fixando-lhe o prazo de 15 (quinze) dias, a contar das notificação, para comprovar, perante o Tribunal (art. 214, inciso III, alínea "a", do Regimento Interno) , o recolhimento da dívida aos cofres do Tesouro Nacional, atualizada monetariamente desde a data deste acórdão até a dos efetivos recolhimentos, se for paga após o vencimento, na forma da legislação em vigor;
9.3. autorizar, desde logo, nos termos do art. 28, inciso II, da Lei 8.443/1992, a cobrança judicial das dívidas, caso não atendidas as notificações;
9.4. autorizar, desde logo, caso solicitado e o processo não tenha sido remetido para cobrança judicial, o pagamento das dívidas em até 36 (trinta e seis) parcelas mensais e consecutivas, nos termos do art. 26 da Lei 8.443/1992, c/c o art. 217 do Regimento Interno/TCU, fixando-se o vencimento da primeira parcela em 15 (quinze) dias, a contar do recebimento da notificação, e o das demais a cada mês, devendo incidir sobre cada valor mensal os correspondentes acréscimos legais, na forma prevista na legislação em vigor, sem prejuízo de alertar os responsáveis de que a falta de comprovação do recolhimento de qualquer parcela implicará o vencimento antecipado do saldo devedor; e
9.5. determinar o arquivamento destes autos, nos termos do art. 93 da Lei 8.443/92, c/c o art. 213 do Regimento Interno-TCU e o art. 7°, inciso III, da Instrução Normativa-TCU 71/2012, sem julgamento de mérito em relação ao município de Presidente Dutra/MA e sem cancelamento do débito, no valor original de R$ 17.074,92, em 11/11/2016, a cujo pagamento, acrescido dos encargos legais, até a data do pagamento, continuará obrigada a municipalidade para que lhe possa ser dada quitação.
HISTÓRICO
O Fundo Nacional de Desenvolvimento da Educação  (FNDE) instaurou tomada de contas especial de responsabilidade de Juran Carvalho de Souza, ex-prefeito de Presidente Dutra, Estado do Maranhão, em virtude da omissão no dever de prestar contas dos recursos recebidos por força do Programa Nacional de Apoio ao Transporte Escolar (Pnate) , no exercício de 2016.
Promovida diligência dirigida ao Fundo e citado ex-prefeito, restou comprovado que se levou a efeito a apresentação da prestação de contas, embora intempestivamente, ao ente repassador e que este as aprovou, com o que restou descaracterizado o débito originalmente apurado. Todavia, restou impugnada a despesa identificada como "Transf. Depósito Judicial", no valor de R$ 17.074,92, realizada em desacordo com a legislação que rege o Pnate.
Desta forma, considerando que a referida despesa foi realizada em favor do Município e, ainda, que não houve a sua citação válida, o Tribunal, por meio do Acórdão 4586/2020-TCU-Primeira Câmara, julgou as contas do ex-prefeito regulares com ressalva e determinou ao município que promovesse o recolhimento aos cofres do Fundo Nacional de Desenvolvimento da Educação (FNDE) da importância de R$ 17.074,92.
Posteriormente, ante a falta de providências adotadas pelo ente municipal, promoveramse diligências dirigidas ao então prefeito e ao atual, Raimundo Alves Carvalho, que passou a ocupar o cargo em 1/1/2021, para esclarecimentos. Em ambos os ofícios, fizeramse alertas a respeito da multa prevista no art. 58, inciso IV, da Lei 8.443/92, em caso de descumprimento da diligência.
Ante ao silêncio dos gestores e o descumprimento do prazo fixado, sem causa justificada, da determinação exarada no subitem 1.7 do Acórdão 4586/2020-TCU-Primeira Câmara, o Tribunal reputou acertada a aplicação da aludida multa tanto a Juran Carvalho de Souza como a Raimundo Alves Carvalho. 
Entendeu a Corte que os responsáveis foram alertados de que o não cumprimento de diligência ou de decisão do Tribunal, no prazo fixado, sem causa justificada, poderia ensejar a aplicação da multa pelo Tribunal.
Convenceuse da justeza da aplicação de multa a Raimundo Alves Carvalho por não haver ele atendido a diligência sem causa justificada e porque, chamado ao processo, deixou de aduzir esclarecimentos.
Por fim, deliberou arquivar o processo sem cancelamento do débito, como também decidido no Acórdão 9961/2021-TCU-Segunda Câmara (desfecho adotado no TC Processo 001.568/2016-7) , por entender que esse é o melhor deslinde para o caso dado que o valor do débito é inferior ao limite mínimo estabelecido pelo Tribunal para instauração de tomada de contas especial e que à época do julgamento não havia tido lugar a citação do Município.
Daí a decisão reproduzida no subitem 1.1 desta instrução.
Irresignado, a Raimundo Alves Carvalho vem interpor o recurso ora examinado.
ADMISSIBILIDADE    
Perfilha-se o exame de admissibilidade juntado à peça 93, em que se propõe conhecer do recurso e suspender os subitens 9.2 e 9.3 da decisão combatida, acolhido pelo relator do recurso, Ministro Walton Alencar Rodrigues (peça 97) .
MÉRITO              
Delimitação
0. Quanto ao mérito do recurso, no essencial é de perquirir se:
a)   tal como alegado, a decisão objurgada se fundou em omissão no dever de prestar contas dos recursos pecuniários objeto do procedimento de controle administrativo (nesta instrução, item 14) ;
b) o recorrente aduziu razões de justificativa para as condutas reprováveis motivadoras da decisão, a saber: o descumprimento do Acórdão 4586/2020-TCU-Primeira Câmara e o não atendimento a seu chamamento ao procedimento de controle administrativo na sua fase impulsionada no âmbito do Tribunal (ibid., item 14) .
Do não cumprimento injustificado de determinação do Tribunal e do não atendimento de chamamento ao processo
0. À peça 88, p. 25, o  recorrente assere que (i) a irregularidade motivadora da instauração da tomada de contas especial teria sido a omissão no dever prestar contas dos "recursos recebidos do PNATE no exercício financeiro de 2016, de responsabilidade do Sr. Juran Carvalho de Souza, Ex-Prefeito do Município de Presidente Dutra/MA (gestão de 2016 a 2020) " e que (ii) este "[teria] pass[ado] a responder como Prefeito da cidade de Presidente Dutra a partir de 01 de janeiro de 2021".
0. Por isso, o ora recorrente não é corresponsável pela irregularidade.
0. Seria de considerar, ademais disso, que:
a)  "o atual gestor [sic] foi notificado por 02 (duas) vezes para pagar os débitos, ainda em sua gestão, e não fez", o que consistiria em conduta de "gritante a má-fé, deixando que a próxima gestão arque com as suas irresponsabilidades";
b)   tanto o FNDE como o Tribunal, este por meio do Acórdão 4586/2020-TCU-Primeira Câmara, teriam "reconhec[ido] que o [ora] recorrente não possui qualquer corresponsabilidade pelos danos apurados no processo de TCE". Reproduzse suposto trecho dessa decisão do Tribunal tal como transcrito no instrumento de recurso:
a) julgar regulares com ressalva as contas do Sr. Juran Carvalho de Souza (XXX.528.093-XX) , dando-lhe quitação, com fundamento nos arts. 16, inciso II, 18 e 23, inciso II, da Lei 8.443/1992, c/c os arts. 208 e 214, inciso II, do Regimento Interno/TCU;
b)  fazer a determinação constante do item 1.7;
c)  encaminhar cópia desta deliberação, acompanhada da instrução da unidade técnica, ao Fundo Nacional de Desenvolvimento da Educação, à Prefeitura Municipal de Presidente Dutra/MA e ao responsável; e
d)  arquivar o presente processo, nos termos do art. 169, inciso III, do Regimento Interno do TCU.
 (... ) 
1.7. Determinar à Prefeitura Municipal de Presidente Dutra/MA que promova, se ainda não o fez, o recolhimento aos cofres do Fundo Nacional de Desenvolvimento da Educação da importância de R$ 17.074,92, acrescida de atualização monetária, calculada a partir de 11/11/2016 até a efetiva quitação, nos termos da legislação em vigor.
0. Segundo o recorrente, a determinação exarada no subitem 1.7 do Acórdão 4586/2020-TCU-Primeira Câmara teria decorrido do "fato de que o montante de R$ 17.074,92 foi usado pelo ente municipal para custear despesa incompatível com o objeto do Programa Nacional de Apoio ao Transporte Escolar (PNATE) , mais precisamente, em 'Transf. Depósito Judicial'", mas teria sido "efetivada mediante a gestão do ex-prefeito", que teria "aplic[ado] de maneira irregular os recursos do PNATE".
0. Ante a afirmação condensada no parágrafo precedente, caberia aplicar sanção punitiva tão somente a Juran Carvalho Souza, antecessor do ora recorrente no cargo de Prefeito Municipal. 
0. Nesse sentido seria o Acórdão 10965/2021-TCU-Segunda Câmara, relator o Ministro Augusto Nardes, proferido no TC Processo 001.570/2005-8. Reproduzse a seguir a ementa desta com os destaques em negrito feitos pelo recorrente em seu instrumento de recurso:
SUMÁRIO: RECURSO DE RECONSIDERAÇÃO EM TOMADA DE CONTAS ESPECIAL. PROGRAMA DINHEIRO DIRETO NA ESCOLA - PDDE. APRESENTAÇÃO INTEMPESTIVA DA PRESTAÇÃO DE CONTAS. APRESENTAÇÃO E APROVAÇÃO DAS CONTAS PELO ÓRGÃO CONCEDENTE QUANDO TCE ESTAVA EM FASE DE JULGAMENTO NO TCU. DOCUMENTOS MERAMENTE DECLARATÓRIOS, DESACOMPANHADOS DOS COMPROVANTES DAS DESPESAS EFETUADAS. ALEGAÇÃO DE QUE PREFEITO SUCESSOR IMPEDIU ACESSO À DOCUMENTAÇÃO. PRESTAÇÃO DE CONTAS APRESENTADA INEPTA A COMPROVAR O BOM E REGULAR EMPREGO DOS RECURSOS. RESPONSABILIZAÇÃO EXCLUSIVA DO PREFEITO PELOS RECURSOS DIRETAMENTE GERIDOS PELAS ESCOLAS. POSSIBILIDADE. CONHECIMENTO. NÃO PROVIMENTO. COMUNICAÇÃO. 
0. À peça 88, p. 4, o recorrente sustenta que, diante da sua afirmação sumariada no subitem 15.3, alínea "b", desta instrução, restaria claro que a decisão combatida "foi no sentido diametralmente oposto ao que entendeu o órgão Tomador de Contas, FNDE".
	Análise
0. Descabe acolher a alegação. 
0. O recorrente parte da premissa falsa de que a decisão se fulcrou na conduta reprovável consistente em omissão no dever de prestar contas.  Como memoriado nos itens 5 a 7 desta instrução, a decisão se fundou na conduta reprovável consistente no não cumprimento de diligência ou de decisão do Tribunal, no prazo fixado, sem causa justificada, ensejadora da aplicação da multa pelo Tribunal. Tanto isso é verdade que (i) ela se fundou no art. 58, inciso IV, da Lei 8.443/1992, como consta do subitem 9.1 do seu dispositivo, reproduzido no subitem 1.1 desta instrução e (ii) o Tribunal não proferiu julgamento de mérito das contas, mas antes deliberou arquivar o processo sem cancelamento do débito, como consta do subitem 9.5 do mesmo dispositivo.
0. Por fundada em premissa falsa, igualmente falsa é a conclusão da alegação no sentido de que caberia excluir a responsabilidade do recorrente.
0. Diante da referida premissa falsa, desnecessário é dizer que a Corte possui atribuição constitucional para realizar de forma autônoma e independente a apreciação da regularidade das contas dos gestores de bens e direitos da União, razão por que não a vincularia a manifestação do FNDE no sentido da exclusão da responsabilidade do ora recorrente pelos danos apurados tivesse sido essa a fundamentação da decisão combatida. Nesse sentido, por exemplo, o infratranscrito excerto do Acórdão 1559/2012-TCU-Segunda Câmara, relator o Ministro Raimundo Carreiro:
1.23.6. No exercício do controle externo, as necessidades de fiscalização são variadas (são passíveis de controle toda e qualquer área em que sejam aplicados recursos federais) , assim como são diversos os aspectos fiscalizados (contábeis, financeiros, orçamentários, operacionais e patrimoniais) . Nessas várias áreas e sob esses diversos aspectos, incumbe ao Tribunal verificar o bom e regular emprego dos recursos públicos federais, sob a ótica da legalidade, da legitimidade, da eficiência, da eficácia e da economicidade dos atos praticados pelos respectivos responsáveis.
1.23.7. Para tal exame o Tribunal é investido de competência pela própria Constituição Federal, competência essa exercida nos termos da Lei nº  8.443/1992.
1.23.8. Ademais, os trabalhos realizados por servidores designados nos termos da referida lei e do regimento interno do TCU são destinados ao colegiado de Ministros, investidos na atribuição de examinar os fatos e deliberar sobre a matéria. Ao proferir a decisão, acolhendo ou rejeitando os pareceres emitidos por sua Secretaria, é o próprio Tribunal quem se manifesta e quem responde pela consistência de suas conclusões.
0. Quanto à sobredita conduta reprovável motivadora da decisão, o impugnante se cinge a prescrutar as razões por que o Tribunal teria feito a determinação exarada no subitem 1.7 do Acórdão 4586/2020-TCU-Primeira Câmara. Não aduz razões de justificativa quer para o fato de não haver cumprido a determinação quer para o de não haver atendido a diligência referida no item 5 desta instrução.
0. Caberia ao ora recorrente, se irresignado ante a mencionada determinação, impugnar o Acórdão 4586/2020-TCU-Primeira Câmara; sem deixar de dar cabo de seu cumprimento e da resposta a seu chamamento ao processo.  
0. Em vez disso, o ora recorrente silenciou, não cumpriu a determinação e não respondeu a seu chamamento. Nisso consistiu a sua conduta reprovável, situação fática (i) subsumível à hipótese possibilitadora de aplicação de sanção punitiva pelo Tribunal prevista no art.  58, inciso IV, da Lei 8.443/1992 e (ii) distinta da havida na decisão proferida pela Corte no TC-Processo 001.570/2005-8, cuja ementa, verifica-se, o recorrente transcreveu corretamente e se reproduziu no subitem 14.6 desta instrução.
QUESTÃO PROCEDIMENTAL
Do pedido de sustentação oral ao Colegiado julgador do recurso
0. À peça 88, p. 6, o recorrente requer a realização de sustentação oral.
	Análise
0. Não é da competência do Colegiado julgador do recurso deferir tal requerimento.  Compete-o ao seu Presidente, como estabelece o art. 168 Resolução 155 do Tribunal (Regimento Interno) , de 4/12/2002. O recorrente ou seu procurador legalmente constituído deverá fazer o requerimento à mencionada autoridade com antecedência mínima de quatro horas do início da sessão de julgamento.  Com isso, poderá produzir a sustentação oral requerida depois da apresentação do relatório e antes da leitura do voto resumido do Relator, como estabelece o mesmo dispositivo regimental.
CONCLUSÃO
Das análises empreendidas relativamente ao mérito do recurso se conclui que:
a)  diversamente do que entendeu o recorrente, pelo que se observa de suas alegações, a decisão objurgada não se fundou em omissão no dever de prestar contas dos recursos pecuniários objeto do procedimento de controle administrativo;
b) o recorrente não aduziu razões de justificativa para as condutas reprováveis motivadoras da decisão, a saber: o descumprimento do Acórdão 4586/2020-TCU-Primeira Câmara e o não atendimento a seu chamamento ao procedimento de controle administrativo na sua fase impulsionada no âmbito do Tribunal.
PROPOSTA DE ENCAMINHAMENTO
Do exposto, propõe-se, com fundamento nos arts. 32 e 33, inciso I, da Lei 8.443, de 16/6/1992:
a)  conhecer do recurso e, no mérito, negarlhe provimento;
b)  doravante enviar os instrumentos de comunicação processual para Bertoldo Klinger Barros Rêgo Neto, OAB/MA 11.909, Aidil Lucena Carvalho, OAB/MA 12.584 e Carlos Eduardo Barros Gomes, OAB/MA 10.303, no seguinte endereço: Rua Lago do Junco, n°. 19, Quintas do Calhau, São Luís/MA;
c)  notificar da decisão sobrevinda o recorrente e os demais interessados notificados do Acórdão impugnado, sem deixar de anexar ao expediente de notificação cópia do relatório e da fundamentação da decisão.
À consideração superior, para posterior encaminhamento ao Ministério Público especializado e ao Ministro-Relator Walton Alencar Rodrigues.
Manifestando-se de acordo com a proposta de encaminhamento da unidade técnica, o representante do Ministério Público teceu as seguintes considerações:
Recorre-se, por meio da interposição do Recurso de Reconsideração de peça 88, de multa aplicada ao Sr. Raimundo Alves Carvalho, prefeito do Município de Dutra/MA, em razão do não atendimento de diligência, sanção aplicada com supedâneo no art. 58, IV, da Lei 8.443/1992.
	
O aludido inciso possui a seguinte redação: "IV - não atendimento, no prazo fixado, sem causa justificada, a diligência do Relator ou a decisão do Tribunal".
O Ministro Vital do Rêgo fundamentou no Voto condutor do Acórdão 15159/2021-TCU-Primeira Câmara a multa aplicada ao recorrente e ao prefeito antecessor nos seguintes motivos:
11. Ao primeiro, Sr. Juran Carvalho de Souza, por descumprimento de decisão e de diligência, sem causa justificada, nos termos do art. 58, inciso IV e § 1º, da Lei 8.443/1992. Após a prolação do decisum, o referido senhor foi notificado seis meses antes do término de seu mandato, sem que providenciasse seu cumprimento. Provocado por duas vezes mediante diligência, ainda em seu mandato (set e dez/2020) , para comprovar o recolhimento da quantia devida, permaneceu silente. A conduta do ex-gestor é altamente reprovável, haja vista que o cumprimento de determinações expedidas pelo TCU não se encontra sujeito ao juízo de conveniência e oportunidade dos gestores, pois se revestem de força cogente derivada das regras de competência conferidas ao Tribunal pela Constituição Federal e pela Lei 8.443/1992. Eventual divergência com o aresto deve ser combatida por meio dos recursos legais.
12. Ao segundo, Sr. Raimundo Alves Carvalho, a aplicação de sanção se deve ao não atendimento de diligência, sem causa justificada, nos termos do art. 58, inciso IV, da Lei 8.443/1992. Chamado aos autos, deixou de apresentar os devidos esclarecimentos dos fatos. (negritamos) 
Para nós, resta evidente que o principal motivo para a aplicação das multas foi a falta de resposta às diligências encaminhadas para os gestores municipais, sendo que em relação ao prefeito sucedido pesou também o fato de ele não ter cumprido a determinação dirigida ao município, lembrando que mesmo a determinação sendo para a coletividade, o ente público depende da ação de seu gestor para atender as demandas do TCU, devendo ser avaliada com muito cuidado a tentativa de o administrador isentar-se da responsabilidade sob o argumento de que ele não era o destinatário da ordem, quando a obrigação de fazer ou deixar de fazer é algo inerente ao cargo que ocupa, podendo ele responder pessoalmente pela inércia.
Chamamos atenção ainda para o Ofício 20.353/2020-TCU/Seproc (peça 49) , documento utilizado para dar ciência do julgamento ao prefeito, porquanto o Sr. Juran Carvalho de Souza foi o destinatário e fez-se o seguinte esclarecimento: "Encaminho cópia do referido acórdão, para conhecimento e, quando houver recomendação ou determinação, adoção das medidas existentes pelo órgão ou entidade". 
Assim, devemos entender as duas vertentes da determinação contida no caso concreto. A primeira era para que o município devolvesse a importaria que teria ficado em conta e a segunda para que o gestor adotasse as medidas necessárias (providenciar a devolução, reservar valor do orçamento, encaminhar solicitação ao Poder Legislativo para obtenção da importância etc.) . Dessa forma, embora conste descumprimento de determinação como motivo para a aplicação da multa do prefeito sucedido, na verdade o que levou à sua responsabilização foi a ausência de medidas para o cumprimento da determinação, mantido o município como sujeito da determinação.
  Quanto ao recurso do Sr. Raimundo Alves Carvalho, objeto de análise nessa etapa processual, a Secretaria de Recursos (Serur) à peça 105 defendeu o conhecimento e não provimento à apelação, por avaliar que a omissão no dever de prestar contas e a utilização dos recursos que estão sendo cobrados do município não serviram de motivos para aplicação da multa ao recorrente.
No essencial, concordamos com a proposta de encaminhamento defendida pela Unidade Técnica. Ainda que o não atendimento de diligência, motivo único da multa aplicada ao recorrente, possa ser interpretado como conduta menos gravosa, o silêncio do demandado obriga o Poder Público a repetir comunicações, o que encarece os processos da Corte de Contas, além de configurar sinal de desprestígio e desrespeito ao Tribunal, motivos suficientes para a sanção.

Bertoldo Klinger Barros Rego Neto (11909/OAB-MA) e Ilan Kelson de Mendonca Castro (8063/OAB-MA).

Procurador Marinus Eduardo De Vries Marsico.

RECURSO DE RECONSIDERAÇÃO. TCE. MULTA POR NÃO ATENDIMENTO DE DILIGÊNCIA. RECURSO NÃO ENFRENTOU OS MOTIVOS ENSEJADORES DA PENA. CONHECIMENTO. NÃO PROVIMENTO. CIÊNCIA.

TOMADA DE CONTAS ESPECIAL (TCE)

Unidade de Auditoria Especializada em Tomada de Contas Especial (AudTCE).

Trata-se de recurso de reconsideração interposto por Raimundo Alves Carvalho, atual Prefeito de Presidente Dutra/MA, contra o Acórdão 15159/2021-TCU-Primeira Câmara, da Relatoria do E. Ministro Vital do Rego.
No âmbito destes autos, foi analisada tomada de contas especial instaurada pelo Fundo Nacional de Desenvolvimento da Educação (FNDE) , em virtude da omissão, do então prefeito do município, Juran Carvalho de Souza, no dever de prestar contas dos recursos do Programa Nacional de Apoio ao Transporte Escolar (Pnate) , relativos ao exercício de 2016.
Após as medidas saneadoras pertinentes, ante a comprovação da apresentação das contas e de sua aprovação pelo órgão repassador, este colegiado julgou regulares com ressalvas as contas do ex-prefeito e determinou ao Município de Presidente Dutra/MA que recolhesse, aos cofres do FNDE, a importância de R$ 17.074,92, em razão de sua impugnação e utilização em proveito da municipalidade.
Por meio do acórdão recorrido, tendo em vista o não atendimento das diligências destinadas à comprovação das medidas adotadas em cumprimento à decisão acima, o atual prefeito foi multado em R$ 3.000,00, com fulcro no art. 58, inciso IV, da Lei 8.443/1992.
Seu antecessor, Juran Carvalho de Souza, também recebeu multa, no valor de R$ 10.000,00, com fundamento no art. 58, inciso IV e § 1º, da Lei 8.443/1992. 
Ressaltando que, mediante o Acórdão 15159/2021-TCU-Primeira Câmara, o recorrente foi apenado tão somente em razão do não cumprimento de diligência ou de decisão do Tribunal, o parecer da Secretaria de Recursos, transcrito no relatório, defende o não provimento do recurso, tendo em vista que a peça recursal sequer intentou justificar tal ocorrência.
O representante do Ministério Público aquiesceu à proposta, deixando assente que, do voto do Relator a quo, depreende-se que a multa aplicada ao recorrente decorre apenas do não atendimento de diligência.
Manifestando-me de acordo com a unidade técnica, com o adendo do Parquet, cujos fundamentos incorporo às minhas razões de decidir, conheço do presente recurso de reconsideração, para, no mérito, negar-lhe provimento. 
Conforme consignado no parecer do procurador de contas, ao deixar de atender diligência deste Tribunal, o jurisdicionado encarece e delonga a solução do processo de controle externo, além demonstrar desprestígio e desrespeito a esta Corte de Contas, fatos suficientes para a manutenção da sanção aplicada ao recorrente.
Com essas considerações, voto no sentido de que o Tribunal acolha a minuta de acórdão que submeto à deliberação deste Colegiado.
TCU, Sala das Sessões, em 9 de maio de 2023.
WALTON ALENCAR RODRIGUES 
Relator